最高法院民事判決　　　　　　　　　　　　　　　　八十八年度台上字第三二六號
　　上 訴 人　甲○○
　　被上訴人　乙○○
右當事人間請求遷讓房屋事件，上訴人對於中華民國八十七年四月十五日台灣高等法
院第二審判決（八十六年度上字第一九○三號），提起上訴，本院判決如左：
    主  文
上訴駁回。
第三審訴訟費用由上訴人負擔。
    理  由
本件被上訴人主張：台北市○○區○○路四段三二三巷一四弄一號二樓房屋（下稱系
爭房屋）及其基地，原係上訴人所有，經台灣士林地方法院（下稱士林法院）以八十
三年度執字第三六四四號強制執行事件拍賣，由伊拍定，於民國八十四年十一月十日
由執行法院發給權利移轉證書，辦妥所有權移轉登記，並於八十五年一月二十六日由
執行法院點交。嗣兩造於八十五年一月二十九日訂立買賣契約書，上訴人交付簽約金
新台幣（下同）三十八萬元，餘款四百七十二萬元，則約定於同年二月十五日付清。
上訴人屆期未付，延至同年月二十六日始交付三紙支票共計一百七十二萬元，惟其中
二紙支票共計一百萬元，於票載發票日即同年四月一日及四月三日經提示付款均遭退
票。上訴人乃要求延展至同年六月三十日，俾其籌措價款，並為彌補伊損失，兩造另
於八十五年四月八日就系爭房屋訂立租賃契約，租期自八十五年四月一日至同年六月
三十日止，租金每月一萬五千元。詎上訴人屆期仍未給付價款，經伊催告，上訴人亦
未能履行，伊因於八十五年九月十五日解除買賣契約。但上訴人仍繼續無權占有房屋
，致伊受有損害等情，求為命上訴人遷讓系爭房屋；並自八十五年七月一日起至返還
系爭房屋之日止，按月給付一萬五千元之判決。
上訴人則以：兩造就系爭房屋訂立租賃契約，租期自八十五年四月一日起至同年六月
三十日止，租金每月一萬五千元。租期屆滿後，伊仍為租賃物之使用，被上訴人未為
反對且收受租金，應認兩造已成立不定期租賃關係。又被上訴人雖買受系爭房屋，但
系爭房屋原為伊所有，由伊出賣予被上訴人，伊始終本於原所有人地位占有系爭房屋
，尚非無權占有等語，資為抗辯。
原審斟酌全辯論意旨及調查證據之結果，以：被上訴人主張系爭房屋，係伊向法院拍
定，執行法院於八十四年十一月十日核發不動產權利移轉證書，伊已辦妥所有權移轉
登記，執行法院並於八十五年一月二十六日以現狀點交。嗣兩造於八十五年一月二十
九日就系爭房屋訂立買賣契約書，上訴人交付簽約金三十八萬元，餘款四百七十二萬
元，則約定於八十五年二月十五日付清。詎上訴人屆期未付，為使上訴人籌措價款，
兩造乃於八十五年四月八日另訂立期間自同年四月一日至同年六月三十日為期三個月
之租賃契約，給付買賣價金亦延至同一日期。但上訴人屆期仍未能履約，伊已於八十
五年九月十五日解除買賣契約之事實，有不動產權利移轉證書、土地及建物所有權狀
、買賣契約書、支票及退票理由單、郵局存證信函、士林法院八十五年一月五號士院
仁執字第三六四四號函、協議書、租賃契約書為證。其次，被上訴人否認於租期屆滿
後有繼續收取租金之情事，查依上訴人提出之字條左側記載：「茲收到甲○○（即上
訴人）付延遲利息壹萬元整」，右側記載：「八十五年八月份房租改稱為付利息，八
月廿日止壹萬元。不續租的意思」。該左側文字原係另書立於一字條上，再黏貼於上
訴人提出之字條左側；證人洪萬傳並證稱：左側文字係伊筆跡，右側則否。經將該字
條送請內政部警政署刑事警察局鑑定結果，認左側之「茲收到甲○○付延遲」九字字
跡與洪萬傳字跡相符，右側字跡則與洪萬傳或被上訴人之筆跡不符，有該局鑑驗通知
書在卷可證，足見右側文字非洪萬傳所書立。上訴人執該字條，指稱被上訴人收取八
十五年八月份租金，顯非可採；且該字條載稱付「遲延利息」，其金額為一萬元，與
原租金一萬五千元不同，益見非屬租金，被上訴人指稱：係上訴人未能依買賣契約於
八十五年七月一日付清價款，而補貼伊向銀行貸款所付之利息等語，應屬可信。又被
上訴人亦否認指示上訴人將八十五年九、十月份之租金存入洪萬傳帳戶，並於同年十
月二日即以存證信函向上訴人表示：上訴人未經伊同意匯款至該帳戶，請上訴人前來
取回，並勿再匯款等語，有存證信函在卷足按。而兩造於八十五年四月八日訂立之租
賃契約第二條有關租賃期限之記載，除記明其租期三個月，自八十五年四月一日起至
同年六月三十日止外，並以手寫方式註記「不再續租」等字樣；另依兩造於八十五年
四月十一日訂立之協議書內容觀之，該租賃契約之訂立，係因上訴人為買回系爭不動
產，與被上訴人訂立買賣契約，屆期未能依約給付價款，為讓上訴人籌措價款，而訂
立三個月期之租賃契約，其租賃期間與上訴人給付價款之期限一致，益見該租賃契約
之訂立，係為彌補被上訴人因上訴人占有系爭房屋所受之損害。是上訴人於訂立租賃
契約時，顯已表示屆期上訴人應給付價款，而無繼續出租之意思，該租賃契約自因租
期屆滿而消滅。上訴人於租賃契約消滅後，自行匯款予被上訴人，並於被上訴人明白
表示拒絕受領後，復於八十五年十月十九日向法院提存租金，自不發生租約更新之效
力。上訴人抗辯兩造間存有不定期租賃契約，係本於租賃關係占有系爭房屋云云，即
無可取。再次，系爭房屋拍定後，被上訴人即於八十四年十一月六日向執行法院請求
點交系爭房屋，經執行法院於八十五年一月廿六日於現場執行點交，除上訴人出租他
人使用之二個房間未予執行外，其餘部分則依兩造協商結果，以現狀點交被上訴人，
上訴人並允諾於三日內將伊所有之物品遷移，且當場換鎖，交付拍定人即被上訴人，
有被上訴人向執行法院提出之聲請狀，及執行點交筆錄可證。兩造既於八十五年四月
八日訂立租賃契約，由上訴人向被上訴人承租房屋全部，已如上述，依民法第九百四
十六條第二項準用第七百六十一條第二項規定，被上訴人顯已取得間接占有以代交付
，上訴人則改依租賃關係占有系爭房屋，其所辯伊始終基於原所有人之地位占有房屋
云云，即非可採。又兩造於八十四年十一月廿七日、八十五年一月廿九日兩度訂立買
賣契約（前者經雙方合意解除），前後兩契約書第二條均記載「本買賣付清尾款日為
交屋日，本房屋按現況點交，屋況及任何問題均由甲方（即上訴人）自行負責」，足
見兩造雖就系爭房屋訂立買賣契約，但被上訴人並無於訂立買賣契約時，即依買賣契
約交付買賣之房屋予上訴人之意思，上訴人抗辯雙方訂立買賣契約，伊即受領伊交付
系爭房屋云云，與事實不符，亦無足取。是被上訴人於租賃契約消滅後，依民法第七
百六十七條規定，請求上訴人遷讓系爭房屋，及自租賃期滿後即八十五年七月一日起
賠償其損害，自屬有據。經審酌系爭房屋坐落、使用情況，並參考土地法第九十七條
第一項規定，以房屋拍定價額二百八十六萬元，申報地價每平方公尺二萬三千六百八
十元，依該房地價額之年息百分之六計算，系爭房屋每月租金額為一萬七千二百零七
元，被上訴人請求按每月一萬五千元計其損害，應屬相當，為其心證之所由得。並說
明對兩造其餘攻擊防禦方法之取捨意見，因而維持第一審所為上訴人敗訴判決，駁回
其上訴，經核於法洵無違誤。上訴論旨，徒就原審取捨證據、認定事實之職權行使，
指摘原判決不當，聲明廢棄，不能認為有理由。
據上論結，本件上訴為無理由。依民事訴訟法第四百八十一條、第四百四十九條第一
項、第七十八條，判決如主文。
中      華      民      國    八十八    年      二      月     十二     日
                              最高法院民事第五庭
                                  審判長法官  吳  啟  賓
                                        法官  洪  根  樹
                                        法官  謝  正  勝
                                        法官  劉  福  來
                                        法官  黃  熙  嫣
      右正本證明與原本無異
                                              書  記  官
中      華      民      國    八十八    年      三      月     十一     日
                                                                      Ｚ
